【裁判字號】    89,上易,1685
【裁判日期】    890607
【裁判案由】    詐欺等
【裁判全文】
台灣高等法院台中分院刑事判決              民國八十九年度上易字第一六八五號
    上  訴  人
    即  被  告  乙○○
    選任辯護人  張績寶
右上訴人因被告詐欺等案件，不服台灣台中地方法院中華民國八十九年六月七日第一
審判決（民國八十九年度易字第四五號，起訴案號：台灣台中地方法院檢察署八十
八年度偵字第一三六三號），提起上訴，本院判決如左：
    主      文
原判決關於乙○○部分撤銷。
乙○○共同行使從事業務之人，明知為不實之事項，而登載於其業務上作成之文書，
足以生損害於他人，處有期徒刑陸月，如易科罰金以參佰元折算壹日，緩刑貳年。
    事      實
一、乙○○與以經營「冠晟精品家具行」為業之陳英信二人，均明知「冠晟精品家具
    行」為財團法人聯合信用卡處理中心之特約商店，依所簽訂特約商店約定書約定
    ，應以實際消費之簽帳單向信用卡中心請款，不得接受非在「冠晟精品家具行」
    消費之簽帳，竟共同基於行使業務登載不實事項於業務上文書之犯意聯絡，於民
    國（下同）八十八年六月六日，由從事業務之陳英信提供以「冠晟精品家具行」
    名義向美商美銀賓旭信用卡股份有限公司（下稱美商美銀賓旭公司）申請借用之
    信用卡刷卡機、過卡機各一台及空白信用卡簽帳單、空白信用卡結帳單、空白退
    款單各一本等物提供乙○○使用，而乙○○於取得刷卡機、過卡機等物品後，復
    基於牟取不法重利之犯意，即在台中市○○路○段一三一號二樓經營貸款業務，
    其經營方式為：在聯合報刊登「任何信用卡，實拿九三，二三三四三」
    之廣告，用以招攬有信用卡而急需現款使用之持卡人前往借款，並以電話號碼二
    三三四三號為聯絡工具，而於八十八年六月八日下午二時許，丙○○因需錢
    孔急，遂前往台中市○○路○段一三一號二樓，由丙○○提供寶島商業銀行股份
    有限公司信用卡（卡號四五九七六三九一六八六號）供簽帳，並約定
    簽帳金額為新台幣（下同）十三萬六千八百元，並先行預扣一萬六千四百元之利
    息（平均約六日內發卡銀行即撥款予特約商店），是月息高達近百分之六十，丙
    ○○實際取得十二萬零四百元（即取得簽帳金額約百分之八十八），再由乙○○
    持該信用卡，利用「冠晟精品家具行」之刷卡機、過卡機，以「假消費，真刷卡
    」之形式，明知並無實際消費卻使用簽帳刷卡之方式，製作並無交易事實之消費
    簽帳單，經丙○○簽名確認後，貸予現款，復以前開不實之消費簽帳單為憑，再
    登載於結帳單、請款單等業務上所作成之文書，並於翌（九）日內即持向聯合信
    用卡中心、美商美銀賓旭公司申領簽帳款，聯合信用卡中心、美商美銀賓旭公司
    依約於收受請款單後平均約三日左右，美商美銀賓旭公司即撥款十三萬六千八百
    元予陳英信再轉交乙○○，平均約六日即可取得所請領之款項，而藉此取得與原
    本顯不相當之月息高達近百分之六十之重利，足以生損害於聯合信用卡中心、美
    商美銀賓旭公司對於信用卡帳款處理之正確性。嗣因丙○○貸得之款項悉數為冒
    用何俊諺名義之不詳成年男子所騙，遂於八十八年六月九日二十時三十分許，在
    台中市○○路○段一三一號二樓，報警循線查獲乙○○刷卡借貸犯行，並扣得乙
    ○○所有之簽帳單（編號0000000）一紙、空白信用卡簽帳單、空白信用
    卡結帳單、空白退款單各一本及乙○○所使用美商美銀賓旭公司所有之刷卡機、
    過卡機各一台。
二、案經台中市警察局第四分局報請台灣台中地方法院檢察署檢察官偵查起訴。
    理      由
一、右揭事實，迭據被告乙○○於警訊、偵查及原審審理時坦承不諱，核與證人丙○
    ○、陳英信證述情節相符，復有聯合報廣告版一份、刷卡機、過卡機各一台、簽
    帳單（編號0000000）一紙、空白信用卡簽帳單、空白信用卡結帳單、空
    白退款單各一本等物扣案可資佐證及寶島商業銀行信託部八十八年六月二十四日
    寶銀信託字第八八０三一二號函暨所附之財團法人聯合信用卡處理中心發卡銀行
    一般消費帳款暨預借現金彙總表各一紙在卷可證，被告乙○○之自白與事實相符
    ，事證明確，其犯行洵堪認定。
二、(一)核被告乙○○乘人急於用錢乃貸予款項從中牟取高利，核其所為，係犯刑法第
    三百四十四條之重利罪。被告雖辯稱：丙○○取得百分之八十八，其餘之款項由
    銀行收取手續費百分之三，另外再繳交百分之五之營業稅後，被告乙○○僅獲取
    百分之四之利益，該百分之四之利益，核尚非與原本顯不相當云云，惟被告與丙
    ○○間之「真貸款」，丙○○畢竟只取得百分之八十八之款項，其餘百分之十二
    則為「利息」，至於銀行向被告收取之手續費、被告須繳交之營業稅等，則均係
    被告經營此類貸款交易之「成本」。此有如地下錢莊向他人取得本金後，高利轉
    貸予第三人，地下錢莊支付予金主之利息乃係其成本。從而，被告辯稱其行為不
    該當於重利行為云云，並不可採。(二)又簽帳刷卡之簽帳單，其內容由特約商店載
    有商店代號及名稱、日期、明細、金額等，並由持卡人簽名確認，足以證明簽帳
    消費者簽帳交易事實經過之制式單據，特約商店復以該消費簽帳單為憑，再登載
    於結帳單、請款單，是上開單據均應屬特約商店基於業務上所應製作之文書，被
    告乙○○雖無業務關係人，惟其與有業務關係之陳英信共同登載，繼而向聯合信
    用卡中心、美商美銀賓旭公司請款以行使，依刑法第三十一條第一項規定，被告
    乙○○所為，係犯同法第二百十六條、第二百十五條之行使業務上文書登載不實
    罪。被告乙○○登載不實之事項於業務上所作成之文書行為後進而行使，其偽造
    之低度行為應為行使之高度行為所吸收，不另論罪。(三)陳英信既以經營「冠晟精
    品家具行」為業之人，其復將以「冠晟精品家具行」名義申請借用之信用卡刷卡
    機，提供予被告使用於與「冠晟精品家具行」無關之簽帳刷卡，則其與被告乙○
    ○就行使業務上文書登載不實罪部分顯屬共犯，公訴人以陳英信不知情，而認被
    告就行使業務上文書登載不實罪部分係單獨犯，應有誤會。是以，被告與陳英信
    就行使業務上文書登載不實罪部分，有犯意聯絡及行為分擔，均為共同正犯。(四)
    又被告所犯重利罪、行使業務上文書登載不實罪之間，有方法結果之牽連關係，
    應依刑法第五十五條之規定，從一重之行使業務上文書登載不實罪論處。(五)公訴
    人未論及被告重利犯行，惟該部分與業經起訴之行使業務上文書登載不實罪部分
    ，有裁判上一罪之牽連關係，應為審判效力所及，本院自得併予審理。(六)原審對
    被告論罪科刑，固非無見，惟尚乏證據證明被告尚有牽連有詐欺取財之行為（詳
    如後述），被告之上訴固無理由，惟原判決既有上開可議之處，即應由本院將原
    判決撤銷改判。(七)爰審酌被告尚無犯罪前科，有卷附被告全國前案紀錄表一件在
    卷可稽，犯罪得逞僅此一次等一切情狀，量處如主文所示之刑，並諭知易科罰金
    之折算標準，以示儆懲。(八)又被告前未曾受有期徒刑以上刑之宣告，其因一時失
    慮，偶罹刑典，事後坦承犯行，深具悔意，經此刑之宣告後，應知警惕而無再犯
    之虞，且其長女有肢體、語言之多重重度殘障，端賴其照料，有戶口名簿影本、
    殘障手冊影本各一件在卷可稽，本院因認暫不執行其刑為當，併予以宣告緩刑二
    年，用啟自新。(九)扣案之簽帳單（編號0000000）一紙、空白信用卡簽帳
    單、空白信用卡結帳單、空白退款單各一本，核尚無沒收之必要。而扣案之刷卡
    機、過卡機各一台，依照特約商店與銀行間之約定內容，係屬於美商美銀賓旭公
    司所有，並非被告所有之物，自不得諭知沒收，併此敘明。
三、公訴意旨另略以：於八十八年六月八日下午二時許，丙○○因需錢孔急，遂前往
    台中市○○路○段一三一號二樓，並與被告乙○○共同基於意圖為自己不法所有
    之犯意聯絡，由丙○○右揭信用卡，以「假消費，真刷卡」之形式，明知並無實
    際消費卻使用簽帳刷卡之方式，致聯合信用卡中心、美商美銀賓旭公司因誤信有
    消費之事實而陷於錯誤，依約於收受請款單後平均約三日左右，美商美銀賓旭公
    司即撥款十三萬六千八百元予陳英信再轉交乙○○，因認被告乙○○係與丙○○
    共同犯有刑法第三百三十九條第一項之詐欺取財罪云云。惟按刑法第三百三十九
    條第一項之詐欺取財，須有「施用詐術」之行為，且須有「為自己不法所有之意
    圖」，始能成立，而查：
  (一)丙○○與被告乙○○固有以「借貸」之事實，冒稱「消費」之事實，向銀行施
      詐。
    (二)惟查，丙○○並無於取得款項後，不於約定期間向銀行清償、置之不理之意。
      本案反而是丙○○於貸款後，款項被騙，向警方提出告訴，才經警方查獲的，
      此有丙○○於偵查中及原審之筆錄在卷可稽。從而，尚難認丙○○於貸款之初
      即有「取得款項後不向銀行清償」之「不法所有意圖」。
    然而，公訴人認此部分與右揭論罪科刑之部分有牽連犯之裁判上一罪關係，乃不
    另為無罪之諭知，併此敘明。
四、據上論斷，應依刑事訴訟法第三百六十九條第一項前段、第三百六十四條、第二
    百九十九條第一項前段，刑法第二十八條、第二百十六條、第二百十五條、第三
    百四十四條、第三十一條第一項、第五十五條、第四十一條、第七十四條第一款
    ，罰金罰鍰提高標準條例第一條前段、第二條，判決如主文。
本案經檢察官甲○○到庭執行職務。
中      華      民      國    八十九    年      九      月    二十七    日
                                  台灣高等法院台中分院刑事第八庭
                                        審判長法  官  羅  得  村
                                法  官  古  金  男
                                              法  官  林  輝  煌
右正本證明與原本無異。
不得上訴。
                                              書記官  劉  恒  宏
中      華      民      國    八十九    年      九      月    二十八    日
附錄：本案論罪科刑法條全文
刑法第二百十五條：
從事業務之人，明知為不實之事項而登載於其業務上作成之文書，足以生損害於公眾
或他人者，處三年以下有期徒刑、拘役或五百元以下罰金。
刑法第二百十六條：
行使第二百十條至第二百十五條之文書者，依偽造、變造文書或登載不實事項或使登
載不實事項之規定處斷。
刑法第三百四十四條：
乘他人急迫、輕率或無經驗貸以金錢或其他物品，而取得與原本顯不相當之重利者，
處一年以下有期徒刑、拘役或科或併科一千元以下罰金。
                                                                        Ｉ


司法院資訊處製作；財團法人民間司法改革基金會備份。
